【裁判字號】    89,台上,7136
【裁判日期】    891123
【裁判案由】    侵占等罪
【裁判全文】
最高法院刑事判決                              八十九年度台上字第七一三六號
    上  訴  人  陳矗昶
                陳炳楠
    共同代理人  葉春生律師
    被      告  甲○○
                乙○○
右上訴人等因自訴被告等侵占等罪案件，不服台灣高等法院中華民國八十九年六月一
日第二審更審判決（八十八年度上更(一)字第六三一號，自訴案號：台灣台北地方法院
八十四年度自字第六九五號），提起上訴，本院判決如左：
    主  文
原判決撤銷，發回台灣高等法院。
    理  由
本件原判決以自訴意旨略以：被告甲○○與自訴人陳炳楠、陳矗昶及案外人鄭益杉等
四人共同於民國八十年間合夥向日商青木建設股份有限公司（下稱日商青木公司）承
攬其承包台北市捷運局新店線２２１標工程之廢土處理工程。因渠等之新公司青友建
材股份有限公司尚未依法設立，乃共同協議由甲○○之子即被告乙○○掌管之永鑫實
業股份有限公司（下稱永鑫公司）出名，於八十年至八十三年間與日商青木公司簽訂
２２１標及２２４標棄土場廢土處理之工程承攬合約書，惟實際之廢土工程處理均由
自訴人等負責處理。然被告等竟將日商青木公司給付之承攬報酬總計約新台幣（下同
）六千萬元悉數侵吞入己，其餘詳如原判決附件之自訴狀影本，因認被告等共同觸犯
刑法第三百三十六條第二項之業務侵占及同法第三百四十二條第一項背信罪嫌云云。
但經審理結果，認為不能證明被告等犯罪，因而維持第一審諭知被告等無罪之判決，
駁回自訴人等在第二審之上訴，固非無見。
惟查：(一)、審理事實之法院對於被告有利及不利之證據，應一律注意，詳為調查，綜
合全案證據資料，本於經驗法則以定其取捨，並將取捨證據及得心證之理由於判決內
詳為說明。故證據雖已調查，而尚有其他部分並未調查，仍難遽為被告有利或不利之
認定。原判決以稽諸常情，合夥均訂有書面契約，自訴人始終無法提出與被告合夥向
日商青木公司承攬捷運２２１標棄土場廢土處理及管理工程之書面契約，則其主張顯
失依據云云，為其判斷自訴人等與被告等間並無合夥關係論據之一（見原判決第五頁
第五至八行），然其復論以八十三年二月七日自訴人與被告簽訂「淡水棄土場合作結
束同意書」，認雙方縱有合夥關係，至此亦應已終止云云（見同頁第十至十一行）。
惟雙方茍無合夥關係，又何須書立該「淡水棄土場合作結束同意書」，原判決之論敘
已嫌矛盾。又其以日商青木公司於八十三年八月以前已支付永鑫公司二億七千三百五
十五萬六千二百八十九元之巨額工程款，何以自訴人不即時對之主張權利，而必俟至
八十四年六月十七日始於第一審法院提起自訴云云，為自訴人本件指訴不可採信之判
斷；然依卷附陳長甫律師八十三年六月十一日、二十九日先後兩次發函甲○○，要求
出面與自訴人等協調２２１、２２４標廢土工程糾紛及會算分配工程款等情以觀（見
一審卷一第八五至八八頁），自訴人等顯於八十三年八月以前即對被告等主張其權利
，是原判決前揭論斷，與卷證資料即有未合，其遽認自訴人等之指訴為無可憑採，不
無速斷。(二)、自訴人指稱雙方合夥２２１標部分，係及於該標整個廢土處理工程，包
括挖掘、運送及棄置廢土，絕非只限於棄土場整理部分，而八十三年二月七日與甲○
○簽訂之「淡水棄土場合作結束同意書」，僅就淡水棄土場同意結束，絕非指雙方間
之合夥關係全部結束，故上開同意書所載附件即資產負債表上，列有「廢土處理收入
」、「土尾出售收入」、「土尾其他收入」、「工程部收入」、「運土收入」等部分
收入，而被告等並不否認該資產負債表為真實（見一審卷二第四二二頁）；又依台北
市捷運系統新店線（ＣＨ２２１）八十一年七月份安全衛生協調會議，協力廠商欄所
載出席人員「永鑫鄭益杉、陳矗昶」、八月份所載出席人員為「永鑫陳矗昶、劉政男
」（見一審卷一第二一一頁反面、第二一四頁反面），且所載內容似與廢土棄置無涉
。則上開同意書附件既載有棄土以外其他收入項目，及鄭益杉、陳矗昶代表承攬２２
１標廢土處理工程之永鑫公司出席日商青木公司之安全協調會議，何以不能採為雙方
合夥２２１標部分，係及於該標整個廢土處理工程，淡水棄土場結束後，雙方就該標
其餘廢土處理工程之合夥關係仍然繼續存在之判斷，原判決並未說明其理由，則其遽
認雙方簽訂「淡水棄土場合作結束同意書」時，合夥關係即已結束云云，亦嫌率斷。
(三)、證人鄭益杉供證２２１標、２２４標合夥人有其與甲○○、陳矗昶、陳炳楠，２
２１標只有口頭協議，２２４標才有訂契約，其有拿到處理廢土所賺之報酬四百萬元
，甲○○有拿到三百五十萬元，渠等有至陳長甫律師處協調，當時協調分給各合夥人
一千五百萬元，後來因甲○○不願意，合夥時甲○○說賺賠四人平分，大家都有同意
，因先前２２１標有盈餘，所以２２４標不需要出資（見一審卷一第六八頁、卷二第
二五一頁反面、上訴卷一第二四頁、上訴卷二第三五至三六頁）；陳長甫律師八十三
年六月十一日發函甲○○，要求出面協調２２１標、２２４標廢土工程糾紛，同月二
十九日再函送２２１標、２２４標廢土處理工程之清算表，請出面會算分配，其說明
欄二載稱：「依台端與陳炳楠等三人於八十三年六月二十五日於本事務所召開之協調
會結論由陳炳楠等三人提出新店捷運線ＣＨ２２１標、ＣＨ２２４標廢土處理工程之
清算，茲檢附陳炳楠等三人所提出之清算表如附件」（見一審卷一第八六至八八頁）
，並在第一審證述：「被告有說要算要拿出帳目，願意清算，要鄭益杉拿出帳目」（
見卷一第一六三頁反面）、「我們協調應２２１、２２４均有合夥」（見同卷第一六
四頁反面），在原審前審證述：「陳炳楠曾委託我發函協調，主要是說有合約捷運２
２１、２２４標，到底出土數多少，利益方面」、「是有此事，我們有請鄭益杉出面
」（見上訴卷二第八十頁）；洪淑穗在第一審供證：倒廢土是２２１標、２２４標（
見一審卷二第二五一頁），在原審前審供證：淡水棄土場之廢土從捷運２２１標及２
２４標來的，是由司機得知的，我住附近（見上訴卷二第四六頁反面）；簡天成在原
審供證：「是陳炳楠來向我租地，是為了捷運工程的事」、「有寫明二二四標」、「
不是倒廢土，是放東西而已，如鋼筋等材料，契約上也有約明」（見更(一)卷第一六五
頁反面、第一六六頁）各等語，此就自訴人所指日商青木公司與永鑫公司簽訂之新店
捷運線２２４標之「工程承攬合約書」日期為八十二年四月十七日，顯見自訴人等八
十三年二月七日簽訂淡水棄土場結束合作同意書時，２２４標工程早已開工進行，故
２２４標棄土計畫書所載棄土場地點與２２１標相同，且自八十一年八月二十五日起
即由陳炳楠為連帶保證人，向李鑫淼承租土地作為２２４標廢土處理工程之鐵場設置
地點，足徵絕非如被告所辯淡水棄土場結束時２２４標尚未開始等情（見一審卷一第
一一五頁反面、第一一六頁、第一二一至一二三頁），何以均不足憑以判斷雙方合夥
之２２４標於八十三年二月七日之前即已開工進行，原判決均恝置不論，遽認２２４
標於淡水棄土場發生糾紛結束後，即因無合作意願，渠等未再談出資事宜，故八十一
年八月二十四日簽訂之合夥協議書僅能視為合作意願書云云，非惟與上開卷證資料不
符，亦有調查未盡之違誤，自難昭折服。上訴意旨指摘原判決不當，非無理由，應認
有發回更審之原因。本件雖屬刑事訴訟法第三百七十六條第三款、第五款之案件，惟
於修正刑事訴訟法施行前，原得上訴於第三審法院，且已繫屬於法院，依刑事訴訟法
施行法第五條第一項規定，仍應依施行前之法定程序終結之，附此說明。
據上論結，應依刑事訴訟法第三百九十七條、第四百零一條，判決如主文。
中      華      民      國    八十九    年     十一     月    二十三    日
                              最高法院刑事第十一庭
                                  審判長法官  陳  炳  煌
                                        法官  陳  正  庸
                                        法官  陳  世  雄
                                        法官  吳  信  銘
                                        法官  徐  文  亮
      右正本證明與原本無異
                                              書  記  官
中      華      民      國    八十九    年     十一     月    二十九    日


司法院資訊處製作；財團法人民間司法改革基金會備份。
